臺灣臺中地方法院刑事判決　　　　　　　96年度易字第2072號
公　訴　人　臺灣臺中地方法院檢察署檢察官
被　　　告　丁○○
上列被告因詐欺案件，經檢察官提起公訴（九十六年度偵字第三
八五二號），被告就被訴事實為有罪之陳述，本院合議庭裁定由
受命法官獨任進行簡式審判程序，並予判決如下：
    主    文
丁○○共同意圖為自己不法之所有，以詐術使人將本人之物交付
，處有期徒刑伍月，如易科罰金，以銀元佰元即新臺幣玖佰元
折算壹日。緩刑貳年，緩刑期間付保護管束。
    犯罪事實
一、丁○○（原名葉俊輝）前於民國八十八年間，曾因竊盜案件
    ，經臺灣嘉義地方法院以八十八年度易字第三九七九號判處
    有期徒刑一年、緩刑四年確定，其緩刑期滿，緩刑之宣告未
    經撤銷，刑之宣告已失其效力；其於九十五年四月間某日因
    工作關係而與丙○○（所涉共同詐欺犯行，應由檢察官另為
    適法之偵處）結識後，明知提供金融帳戶予他人使用，有幫
    助詐欺集團成員或其共犯從事不法犯行以及作為人頭帳戶以
    供犯罪贓款出入所用，並使偵辦刑事案件之司法警察無從查
    知其真正身份之可能，仍基於縱有人以所提供之金融帳戶資
    料實施詐欺犯罪，亦不違背其本意之幫助詐欺取財犯意，將
    不知情之女友王靖雅（另由檢察官為不起訴處分確定）前於
    九十一年十月十六日，在臺中商業銀行南屯分行所申設，帳
    號000000000000號之帳戶資料，提供予丙○○
    供為提款及匯款使用之人頭帳戶，其後並進而與丙○○及所
    屬不法詐欺集團成員共同基於意圖為自己不法所有之犯意聯
    絡，受託擔任提款之車手，將該等詐欺集團詐騙所得款項領
    出後，再交予丙○○。其間丙○○及所屬不法詐欺集團成員
    即基於前述意圖為自己不法所有之犯意聯絡，撥打電話予臺
    南縣永康市之甲○○，佯稱係甲○○之友人黃筱涵，因積欠
    卡債，需要借錢還債云云，要求甲○○儘速匯款至王靖雅之
    上開帳戶與李榮生（業經檢察官另行簽分偵辦，並發布通緝
    中）於臺灣土地銀行北臺中分行所申設，帳號000000
    000000號之帳戶內，致甲○○陷於錯誤，依該詐欺集
    團成員之指示辦理，而分別於九十五年四月十八日十二時三
    分許、同年月十九日十二時四分、同年月二十日十二時十九
    分許及同年月二十一日十二時三十六分許，各匯款新臺幣（
    下同）三萬元、三萬元與三萬元、二萬元至王靖雅、李榮生
    所開設之上開金融機構帳戶內，該等匯入王靖雅所申設臺中
    商業銀行帳戶內之款項，並旋於當日即為知悉此為詐騙而得
    款項，並與丙○○及所屬不法犯罪集團成員有詐欺取財犯意
    聯絡之丁○○提領一空，交付予丙○○。嗣因甲○○察覺有
    異，報警處理，始由警循線查悉上情。
二、案經臺灣臺中地方法院檢察署檢察官主動檢舉簽分偵辦。
    理    由
一、訊據被告丁○○對於上開犯罪事實業於本院訊問時供承不諱
    ，而共犯丙○○所屬之不法詐欺集團成員確有以前述方式詐
    騙被害人甲○○，要求被害人匯款至人頭帳戶李榮生及被告
    女友王靖雅所申設之上述帳戶內，而取得該等款項等情，亦
    據被害人甲○○於警詢中指述甚詳（見警卷第一頁至第三頁
    ），且有被害人甲○○所提出之匯款明細、被告女友王靖雅
    所開設臺中商業銀行南屯分行帳戶存款業務往來申請約定書
    、交易明細及人頭帳戶李榮生於臺灣土地銀行北臺中分行帳
    戶之客戶歷史交易明細查詢等件在卷可稽（見警卷第一六頁
    、第二三頁至第二四頁，偵字第一七八０九號卷第七頁，本
    院卷第一二頁至第一三頁），是被告上開自白，核與客觀事
    實相符，堪予採信。按共同正犯之意思聯絡，不限於事前有
    所協議，其於行為當時，基於相互之認識，以共同犯罪之意
    思參與者，亦無礙於共同正犯之成立，此有最高法院七十三
    年度台上字第一八八六號判例可資參照，是以共同之行為決
    意不一定要在事先即行為前便已存在，行為當中始先後形成
    亦可。本件被告擔任車手工作，且參與共犯丙○○所屬不法
    犯罪集團，負責提領遭詐欺取財之被害人甲○○所匯上開款
    項，其對於共犯丙○○等人以詐欺之不法行為取得被害人甲○○之財物，亦應有所知悉及認許，被告縱非事先即行為前
    便已存在該決意，然至遲於領款行為當中業已形成犯罪決意
    應屬無疑。況且，被告確有迨集團成員騙取被害人甲○○匯
    款後，再受共犯丙○○之託，將匯入之款項領出交付予共犯
    丙○○，而參與刑法詐欺取財之犯罪構成要件之行為，自與
    共犯丙○○等人有犯意聯絡及行為分擔，而同屬詐欺取財之
    共同正犯，允無疑義。綜此，本件事證已臻明確，被告之上
    揭犯行洵堪認定。
二、論罪科刑部分：
（一）查共犯丙○○及所屬不法詐騙集團成員，基於意圖為自己
      不法所有之犯意聯絡，以前揭之詐欺方式，使被害人甲○○陷於錯誤，而將本人之財物交付，其等所為，係觸犯刑
      法第三百三十九條第一項之詐欺罪。另按刑法上之幫助犯
      ，係指以幫助之意思，對於正犯資以助力，而未參與實施
      犯罪之行為，且幫助犯之幫助行為，對於正犯之犯罪實施
      ，僅須具有助成或促成之作用為已足，不以具體之有效性
      為要件。本件被告丁○○將其女友王靖雅所申設之臺中商
      業銀行帳戶資料提供予前揭詐騙集團供詐欺取財使用，已
      提供該等詐欺集團施用詐術、掩飾藏匿所得財物之必要助
      力，此部分原應僅成立幫助犯；惟被告其後進而受共犯丙○○之託擔任前開不法犯罪集團之「車手」工作，負責提
      領詐騙所得工作，從事刑法詐欺罪之構成要件行為，已屬
      正犯之範疇，是核被告所為亦係犯刑法第三百三十九條第
      一項之詐欺取財罪〔被告行為後，刑法及刑法施行法業於
      九十四年二月二日經總統以華總一義字第０九四０００一
      四九０一號令修正公布，並於九十五年七月一日施行。按
      行為後法律有變更者，適用行為時之法律，但行為後之法
      律有利於行為人者，適用最有利於行為人之法律，現行刑
      法第二條第一項定有明文。此條規定乃與刑法第一條罪刑
      法定主義契合，而貫徹法律禁止溯及既往原則，係規範行
      為後法律變更所生新舊法律比較適用之準據法，是刑法第
      二條本身雖經修正，但刑法第二條既屬適用法律之準據法
      ，本身尚無比較新舊法之問題，應一律適用裁判時之現行
      刑法第二條規定以決定適用之刑罰法律，先予辨明。而刑
      法第三百三十九條第一項之詐欺取財罪，法定刑得科或併
      科銀元一千元以下罰金，據修正後刑法施行法增訂第一條
      之一：「中華民國九十四年一月七日刑法修正施行後，刑
      法分則編所定罰金之貨幣單位為新臺幣。九十四年一月七
      日刑法修正時，刑法分則編未修正之條文定有罰金者，自
      九十四年一月七日刑法修正施行後，就其所定數額提高為
      三十倍。但七十二年六月二十六日至九十四年一月七日新
      增或修正之條文，就其所定數額提高為三倍」及刑法第三
      十三條第五款修正為：「主刑之種類如下：五、罰金：新
      臺幣一千元以上，以百元計算之」等規定，是依修正後之
      法律，刑法第三百三十九條第一項之詐欺取財罪所得科或
      併科處之罰金刑最高為新臺幣三萬元（一千元三十）、
      最低為新臺幣一千元；然依被告行為時之刑罰法律，即罰
      金罰鍰提高標準條例第一條前段規定之提高倍數十倍及刑
      法第三十三條第五款規定之罰金最低額一元計算，該罪之
      罰金刑最高為銀元一萬元，最低額為銀元一元，若依現行
      法規所定貨幣單位折算新臺幣條例第二條之規定換算為新
      臺幣，最高額雖與新法同為新臺幣三萬元，然最低額僅為
      新臺幣三元。因此，比較上述修正前、後之刑罰法律，自
      應以被告行為時關於科或併科處罰金刑之法律較有利於被
      告〕。
（二）被告丁○○提供帳戶資料予前開不法犯罪集團作為犯罪及
      提領贓款用之幫助行為後，進而擔任前開不法犯罪集團之
      「車手」工作，負責提領詐騙所得工作，則被告提供帳戶
      資料予共犯丙○○之低度幫助行為，應為提款之高度正犯
      行為所吸收，不另論罪。
（三）被告丁○○與共犯丙○○及其所屬不法集團成員，就上揭
      詐欺取財犯行間，均有犯意聯絡及行為分擔，渠等既共同
      為犯罪行為之實行，俱應論以共同正犯〔按修正後刑法第
      二條第一項明文：「行為後法律有變更者，適用行為時之
      法律。但行為後之法律有利於行為人者，適用最有利於行
      為人之法律。」改採「從舊從輕」主義，係規範行為後法
      律變更所衍生新舊法律比較適用之準據法，以適用最有利
      於行為人之法律為原則。據此，法院裁判時已在新法施行
      之後，雖新舊法之內容有所修正，但對行為人倘無有利或
      不利之情形者（例如僅修正法律用語，新舊法法定仍屬相
      同），即無適用上開規定為新舊法比較之問題。查刑法第
      二十八條原規定：「二人以上共同『實施』犯罪之行為者
      ，皆為共同正犯。」亦於上述時間同時修正為：「二人以
      上共同『實行』犯罪之行為者，皆為共同正犯。」將舊法
      之「實施」修正為「實行」。原「實施」之概念，包含陰
      謀、預備、著手及實行等階段之行為，修僅共同實行犯罪
      行為始成立共同正犯。是新法共同正犯之範圍縮小，排除
      陰謀犯、預備犯之共同正犯。新舊法共同正犯之規定固有
      修正，但對本件被告與共犯丙○○等人係基於犯意聯絡，
      共同實行詐欺取財犯行而言，不論新法、舊法，均構成共
      同正犯，上述刑法第二十八條之修正內容，對於被告並無
      「有利或不利」之影響，依前述說明，自無適用修正後刑
      法第二條第一項之規定為比較新舊法適用之必要，最高法
      院九十五年度台上字第五六六九號判決要旨參照〕。
三、爰審酌被告丁○○正值青壯之年，其與不法犯罪集團成員不
    循正途賺取所需，而以上開不法方式牟利，被害人甲○○蒙
    受詐騙之受害款項非微，此不法詐欺集團所為破壞社會經濟
    秩序，更使被害人甲○○產生對社會的不信任感，危害社會
    秩序，行為殊值非難；惟衡酌被告犯罪後對於上揭犯罪事實
    已坦白承認，深具悔意，犯罪後態度尚稱良好等一切情狀，
    量處如主文所示之刑，並依修正前刑法第四十一條第一項前
    段及修正前罰金罰鍰提高標準條例第二條之規定，諭知易科
    罰金之折算標準〔按涉及法院裁量權行使者，需於裁量權行
    使時，方有比較適用之問題，如易科罰金、易服勞役、緩刑
    、保安處分之宣告。故就一般綜合罪刑之結果而為比較，以
    決定罪刑之適用時，不需就易科罰金等列為比較，必迨已決
    定為緩刑、保安處分之宣告，或所處之刑得易科罰金或易服
    勞役時，始就各該緩刑、易科罰金等部分決定其適用標準。
    本件被告犯罪時之刑法第四十一條係規定「犯最重本刑為五
    年以下有期徒刑以下之刑之罪，而受六月以下有期徒刑或拘
    役之宣告，因身體、教育、職業、家庭之關係或其他正當由
    ，執行顯有困難者，得以一元以上三元以下（按：業經修正
    前罰金鍰提高標準條例第二條提高一百倍）折算一日，易科
    罰金。但確因不執行所宣告之刑，難收矯正之效或難以維持
    法秩序者，不在此限。」；嗣於九十四年二月二日經修正公
    布，並於九十五年七月一日施行，新刑法第四十一條修正為
    「犯最重本刑為五年以下有期徒刑以下之刑之罪，而受六個
    月以下有期徒刑或拘役之宣告者，得以新臺幣一千元、二千
    元或三千元折算一日，易科罰金。但確因不執行所宣告之刑
    ，難收矯正之效，或難以維持法秩序者，不在此限。」，上
    開法律既有變更，經比較行為時法及裁判時法後，以行為時
    之修正前刑法關於易科罰金之規定對被告較為有利，依刑法
    第二條第一項前段之規定，自應適用修正前刑法第四十一條
    第一項前段規定，就對被告所處有期徒刑諭知易科罰金之折
    算標準，且無庸與前開之新舊刑法規定為綜合之比較〕。
四、末查，被告丁○○前於八十八年間，曾因竊盜案件，經臺灣
    嘉義地方法院以八十八年度易字第三九七九號判處有期徒刑
    一年、緩刑四年確定，其緩刑期滿，緩刑之宣告未經撤銷，
    刑之宣告已失其效力，有其臺灣高等法院被告前案紀錄表在
    卷可憑，被告因一時未能深思熟慮，致為本件犯行，但畢竟
    僅擔任車手工作，非不法犯罪集團之核心份子，於本件之犯
    罪情節尚未至無可原宥之程度，且被告犯後已坦承犯行，頗
    見悔悟之意，其經此偵審程序，當知警惕守法，應無再犯之
    虞，是對被告所宣告之刑，應以暫不執行為適當，爰分別併
    予宣告緩刑二年，以啟自新（緩刑規定應無新舊法比較問題
    ，刑法第二條第一項所能處理之問題，僅限於行為可罰性的
    法律規範變更適用關係，緩刑規定此種刑之宣告規範發生變
    更時，其適用關係必須是以裁判時之法律為準，最高法院九
    十五年度第八次刑事庭會議決議參照）。另依修正後刑法第
    二條第二項規定，非拘束人身自由之保安處分，適用裁判時
    之法律，本件被告畢竟仍有不法之故意犯罪前科紀錄，本院
    為導正其錯誤偏差行為，以期有正確之法治認知及正確之價
    值觀念，併依裁判時之修正後刑法第九十三條第一項規定，
    諭知於緩刑期間交付保護管束，以期被告自新向上。
據上論斷，應依刑事訴訟法第二百七十三條之一第一項、第二百
九十九條第一項前段，刑法第二條第一項前段、第二項、第二十
八條、第三百三十九條第一項、第七十四條第一項第一款、第九
十三條第一項，修正前刑法第四十一條第一項前段，罰金罰鍰提
高標準條例第一條前段，修正前罰金罰鍰提高標準條例第二條，
現行法規所定貨幣單位折算新臺幣條例第二條，判決如主文。
本案經檢察官乙○○到庭執行職務。
中　　華　　民　　國　　96　　年　　5 　　月　　31　　日
                  刑事第一庭  法  官  陳思成
上正本證明與原本無異。
如不服本判決，應於送達後十日內向本院提出上訴狀（須附繕本
），上訴於臺灣高等法院臺中分院。
                              書記官  王嘉麒
中　　華　　民　　國　　96　　年　　5 　　月　　31　　日
附錄論罪科刑法條
刑法第三百三十九條第一項
意圖為自己或第三人不法之所有，以詐術使人將本人或第三人之
物交付者，處五年以下有期徒刑、拘役或科或併科一千元以下罰
金。
